臺灣高等法院民事判決　　　　　　　　96年度上更(一)字第47號
上　訴　人　乙○○
訴訟代理人　張慶達律師
被 上 訴人　甲○○
訴訟代理人　李元德律師
上列當事人間損害賠償事件，上訴人對於中華民國92年7月31日
臺灣臺北地方法院89年度訴字第5240號第一審判決提起上訴，經
最高法院發回更審，被上訴人並為訴之減縮，本院於96年5月8日
言詞辯論終結，判決如下：
    主  文
上訴駁回。
第二審及發回前第三審訴訟費用（確定及減縮部分除外）由上訴
人負擔。
原判決關於命上訴人給付新台幣壹佰參拾伍萬元部分之利息減縮
自民國八十六年十二月十日起算。
    事實及理由
一、被上訴人主張：被上訴人於民國85年12月10日與上訴人簽訂
    旅行社及股權買賣契約書（下稱系爭契約），向上訴人承購
    經緯旅行社之股權及產業權等權利，約定總價新台幣（下同
    ）85萬元，並約定上訴人有配合辦理相關過戶及變更登記之
    義務，於簽約時，被上訴人依約已給付上訴人定金45萬元及
    墊付觀光局旅行業保證金135萬元。詎上訴人迄未配合辦理
    股權轉讓及變更登記手續，被上訴人乃於88年1月15日解除
    系爭契約，請求上訴人返還上開保證金，並依約加倍返還定
    金90萬元，及給付被上訴人自86年起陸續墊付購買機器設備
    、電話、房屋租金等費用，計340萬9,239元，合計565萬9,2
    39元，迭經催討，均不置理等情，爰依民法第259條、第260
    條、第249條第3款之規定、契約第5條之約定及不當得利、
    無因管理之法律關係，求為命上訴人如數給付，並加付如原
    審判決附表一所示日期起算法定遲延利息之判決（上開部分
    請求，原審為被上訴人勝訴之判決，上訴人不服提起第二審
    上訴，本院前審將原審該部分判決廢棄，改判駁回被上訴人
    該部分在第一審之訴；超過上開部分之請求，經原審判決被
    上訴人敗訴，未據其聲明不服，已告確定；另被上訴人於本
    院更審後，將上開請求金額中，135萬元部分之法定遲延利
    息減縮自86年12月10日起算-本院上更字卷45頁背面），並
    答辯聲明：(一)上訴駁回。(二)就上訴人之上訴聲明(三)部分願供
    擔保請准宣告免為假執行。
二、上訴人則以：經緯旅行社二次變更登記之申請案所提及補正
    文件均係被上訴人提供，並接獲交通部觀光局補正通知，被
    上訴人並未通知上訴人蓋章，非上訴人不配合完成。經緯旅
    行社無法於期限內辦理過戶手續，係因可歸責於被上訴人之
    事由所致，被上訴人即無理由解除契約。又被上訴人為實際
    經營者，所支出之相關費用，請求上訴人返還，亦屬無據等
    語，資為抗辯。並於原審提起反訴主張：系爭契約未經合法
    解除，依約被上訴人應給付上訴人40萬元尾款，及被上訴人
    拒絕辦理過戶，致上訴人受有額外支出租金（含管理費）7
    萬9,500元、自86年1月起至90年6月止每月墊付1萬元經理費
    計54萬元之損害，共計101萬9,500元等情，爰依系爭契約、
    不當得利及債務不履行之法律關係，求為命被上訴人如數給
    付，並加付其中40萬元自90年7月5日起算之法定遲延利息之
    判決（上開部分之請求，原審為上訴人敗訴之判決，上訴人
    不服提起第二審上訴，本院前審將原審該部分判決一部廢棄
    ，改判命被上訴人應給付上訴人40萬元本息，並駁回上訴人
    其餘上訴。上訴人就其敗訴部分，未據聲明不服，已告確定
    。超過上開部分之請求，經原審判決上訴人敗訴後，上訴人
    不服提起第二審上訴，於本院前審撤回其上訴或減縮請求，
    而告確定），並本訴部分上訴聲明：(一)原判決關於(1)命上訴
    人給付565萬9,239元本息部分；(2)駁回上訴人下開反訴及假
    執行之聲請部分均廢棄。(二)上開(1)廢棄部分，被上訴人在第
    一審之訴及假執行之聲請均駁回。(三)上開(2)廢棄部分，被上
    訴人應給付上訴人40萬元及自90年7月5日起至清償日止，按
    年息百分之五計算之利息。(四)就(三)部分願供現金或等值彰化
    商業銀行晴光分行無記名存單供擔保請准宣告假執行。
三、經查兩造於85年12月10日簽訂系爭契約，簽約時，被上訴人
    交付面額45萬元之支票予上訴人已兌領，上訴人將經緯旅行
    社及營業用之印章交由被上訴人管理、收執，上訴人現仍持
    有該旅行社及負責人之印鑑章。被上訴人於86年1月下旬將
    社址遷移，並申領統一發票、申辦勞健保，開始經營旅行社
    ，且委託中健企業管理顧問有限公司（下稱中健公司）會計
    師許健雄於86年7月3日向觀光局申辦遷址、股權、章程、經
    理人、董事、監察人等變更登記，因未檢送有關經理人決議
    之董事會議紀錄及股權轉讓同意書之轉讓股數錯誤，經觀光
    局通知補正，因未依期限補正，而遭註銷申請；復於同年10
    月16日再次申請上開遷址等變更登記，又因檢送有關討論、
    決議遷址及經理人變更事項之會議紀錄欠完整（社址變更漏
    未於董事會議紀錄記載其決議，原經理江振南如已解任，亦
    未於董事會議中一併討論）及旅行業變更登記事項表繕寫之
    董監事資料有誤（已改選董事長、董事、監察人，惟仍繕寫
    原董事長、董事、監察人），經觀光局通知補正，亦未依期
    限補正，而遭註銷申請；嗣上訴人委請律師於86年12月26日
    以存證信函催告被上訴人於文到7日內給付尾款及其他相關
    款項合計59萬9,000元，否則將解除契約。而觀光局於90年7
    月11日以無正當理由自行停業逾6個月以上為由，撤銷經緯
    旅行社執照等情，為兩造不爭執，並有系爭契約、交通部觀
    光局86年7月22日觀業86字第13024號、同年10月29日觀業86
    字第20274號簡便行文表、90年7月11日觀業90字第16495號
    、同年11月12日觀業90字第28403號函、86年12月16日律師
    函、同年月26日台北師大郵局第184號存證信函等件可稽（
    原審卷(一)12、284-285、333-335、卷(二)78-87、本院前審卷
    (一)115-116頁），自堪信為真實。
四、被上訴人主張上訴人迄未配合辦理股權轉讓及變更登記手續
    ，伊已於88年1月15日解除系爭契約，上訴人應返還保證金
    135 萬元，並依約加倍返還定金90萬元，及給付伊自86年起
    陸續墊付購買機器設備、電話、房屋租金等費用，計340萬9
    ,239 元，合計565萬9,239元等語，雖為上訴人所否認，並
    以上開情詞置辯，惟查：
  (一)依系爭契約第6條約定：「甲方（即上訴人）應配合乙方（
    即被上訴人）辦理過戶經緯旅行社產權及股權等一切手續」
    （原審卷(一)12頁反面），上訴人負有提供必要之協助及交付
    過戶相關資料之義務（如經緯旅行社股份有限公司原始登記
    之公司及負責人印鑑章、公司股東會及董事會議事錄等），
    以配合被上訴人完成向主管機關及目的事業主管機關辦理相
    關事項之變更登記，方屬依契約本旨提出給付；而依證人即
    受被上訴人委託辦理股權移轉手續之中健公司會計師許健雄
    證稱：「（乙○○〈即上訴人〉是否有配合蓋章？）開始有
    蓋，包括公司的印章，蓋好後先去辦經濟部的公司執照變更
    ，有辦好，後來要去觀光局辦理，乙○○有配合蓋章，後來
    觀光局說要補件，可能是要補會議紀錄，會議紀錄後來沒有
    補，所以文件就退到公司，那時公司是甲○○〈即被上訴人
    〉在掌理，他叫我們去找上訴人，但是我們找不到他，所以
    就沒有補，以後就沒有再申請」、「（上述的會議紀錄不完
    整、董監事資料有誤，你有無再補正？）我有寫，但是蓋不
    到章」、「（事後補件文件上）因為找不到乙○○先生，所
    以蓋不到章」、「（觀光局通知補正）是通知被上訴人，被
    上訴人再通知我，我在證件補齊送給他們蓋章，上訴人通知
    不到時候，我無法蓋章就通知被上訴人，被上訴人叫我儘量
    找，我打過去是一個小姐接的，我有留話，但是他們從未回
    話，我就再通知被上訴人，後來就沒有做，把文件全部退還
    給被上訴人，我也曾經去上訴人所留地址找，但是沒有找到
    」、「辦理變更登記要公司大小章，該章在上訴人處，因為
    上訴人沒有蓋章，所以無法辦理變更登記」等語（本院前審
    卷(一)212、216-217、228、卷(二)19頁）；證人即中健公司負
    責聯絡蓋章事宜之職員蘇淑莉證稱：「觀光局的補正時間是
    直接寄給乙○○先生，... 因為乙○○先生很難找，打很多
    次電話都沒有回」、「觀光局資料（通知補正）都有寄給乙
    ○○，第一次的補正，我有找到他們兩造用印，以後我有打
    再補正的資料，但是因為找不到乙○○先生，所以文件就放
    著」、「我打南京東路4段的電話，都是小姐接的電話，因
    為之前他們給我的電話就是這一支電話，之前有聯絡到的電
    話也是同一支電話，我找不到乙○○先生的時候，有請小姐
    （指翁美鳳）轉告張先生（指上訴人）」、「我打的時候，
    都找不到乙○○先生」、「（第二次要補正的時候，你到底
    有無通知上訴人？）我確實有打電話要聯絡乙○○先生說我
    要去蓋章，但是都聯絡不到他本人」等語（本院前審卷(二)
    82-83頁）；證人翁美鳳證稱：「（如果乙○○不在，有無
    留言轉告？）有的」、「（有無接過許健雄公司小姐（指蘇
    淑莉）打來的電話？如何處理？）有的，如果乙○○在，我
    就轉給他（指上訴人）聽，他不在的話，我就留言說要辦過
    戶的事情，張先生來的時候，我就拿給他，當時他天天都有
    到公司」等語（本院前審卷(二)16-18頁），且上訴人亦不否
    認經緯旅行社之公司、負責人印鑑章係由其保管，且自陳：
    「我在85年12月10日簽訂買賣契約時即有告知如要聯絡我辦
    理過戶等事宜，就聯絡台北市○○○路○段185號9樓」等語
    （原審卷(一)279頁），可見被上訴人主張上訴人確有收到伊
    有關經緯旅行社變更登記申請案補正事項之通知（按上訴人
    固未親自收受觀光局之補正通知，然依上開所述，被上訴人
    或上開證人已將觀光局通知補正事項通知上訴人），而有不
    配合加蓋公司、負責人印鑑章，及辦理交通部觀光局通知補
    正經緯旅行社變更登記申請案之相關事項（如召開變更旅行
    社地址、修改章程及變更經理人之股東會及董事會等），致
    經緯旅行社無法完成過戶登記及經緯旅行社之負責人、地址
    變更手續，上訴人有可歸責之事由等語，為可採信。上訴人
    辯稱伊未收到觀光局上開補正事項之通知，亦無不配合被上
    訴人辦理過戶行為，經緯旅行社未依觀光局通知補正登記，
    係可歸責於被上訴人之事由所致，伊並無可歸責事由云云，
    並不可採。
  (二)按雙務契約當事人之請求權係互相獨立，僅其實現因他方當
    事人行使抗辯權而互相發生牽連而已。雙方當事人均享有同
    時履行抗辯權，縱一方當事人未依債務本旨提出自己之給付
    ，係就自己所負債務，應否負給付遲延責任之問題，仍非不
    得催告他方履行所負之債務，他方在未行使同時履行抗辯權
    以前，仍可發生遲延責任之問題，必須行使以後，始能免責
    。又契約當事人之一方遲延給付者，他方當事人得定相當期
    限，催告其履行，如於期限內不履行時，得解除契約，為民
    法第254條所明定。而解除權之行使，有溯及的消滅契約之
    效力，即其契約視為自始未成立。查兩造就尾款40萬元並未
    約定給付期限，為兩造所不爭，上訴人雖委請律師於86年12
    月7日以存證信函催告請求被上訴人給付尾款（原審卷(一)286
    頁），然被上訴人於87年1月7日以存證信函覆稱：「…依契
    約內容並未規定尾款給付時限，依經驗法則亦為貨到付款，
    豈有手續未完備即屢次要求給付尾款，... 尚盼台端於文到
    10日內辦理完成相關手續…」等語（原審卷(一)336-338頁）
    ，可見被上訴人已對上訴人行使同時履行抗辯權，即免負給
    付遲延責任，上訴人辯稱被上訴人未給付尾款，不得對伊行
    使同時履行抗辯權云云，亦不可採。又被上訴人於上開87年
    1月7日之存證信函曾催告上訴人於文到10日內辦理完成過戶
    相關手續，上訴人於收受該催告後，拒不配合辦理過戶相關
    事宜，且未行使同時履行抗辯權，自應負給付遲延責任，又
    被上訴人於上訴人應負給付遲延責任後，復於於87年12月4
    日發函催告上訴人於文到1週內備妥相關文件辦理履行系爭
    契約有關事宜（本院前審卷(一)114頁），上訴人於收受該催
    告後，仍拒不配合辦理過戶相關事宜，是被上訴人於88年1
    月15日以上訴人未履行系爭契約所負擔之義務為由，發函予
    上訴人為解除契約之意思表示（原審卷(一)15頁），應屬合法
    有據。
  (三)按契約解除時，當事人雙方回復原狀之義務，由他方所受領
    之給付物，應返還之，受領之給付為金錢者，應附加自受領
    時起之利息償還之；又按解除權之行使，並不妨礙損害賠償
    之請求，民法第259條第1款、第2款及第260條分別規定，茲
    就被上訴人各項請求分述如下：
  (1)定金45萬元部分：
    兩造簽訂系爭契約時，被上訴人曾交付上訴人定金45萬元，
    為上訴人所不爭，並有系爭契約之記載可稽（原審卷(一)12頁
    背面），系爭契約既經被上訴人合法解除，則被上訴人依民
    法第249條第3款規定，請求上訴人返還定金45萬元及自交付
    日即85年12月15日起至清償日止，按年息百分之五計算之利
    息，應屬有據。
  (2)品保協會保證金135萬元部分：
    兩造簽訂系爭契約後，被上訴人曾交付上訴人經緯旅行社應
    繳納之保證金135萬元，為上訴人所不爭，並有支票及收據
    可稽（原審卷(一)13、卷(二)109頁），系爭契約既經被上訴人
    合法解除，則被上訴人依民法第259條第1款及第2款規定，
    請求上訴人返還135萬元及自交付日即支票兌領日86年12月1
    0日起至清償日止，按年息百分之五計算之利息，亦屬有據
    。
  (3)雜項費用340萬9,239元部分：
    被上訴人主張伊自86年起陸續為經緯旅行社墊付購買機器設
    備、電話及房屋租金等費用，計340萬9,239元等語，並提出
    各該費用單據為證（原審卷(一)17-199頁）。查被上訴人向上
    訴人購買經緯旅行社股權後，陸續為經緯旅行社支付相關經
    營管理費用，而經緯旅行社既因可歸責於上訴人之事由致無
    法辦理過戶，且名義上負責人仍為上訴人，被上訴人所支付
    之上開費用，非不得視為上訴人因此得免給付之金錢，則被
    上訴人依民法第179條規定，請求上訴人返還340萬9,239元
    及自起訴狀繕本送達之翌日即89年12月30日（原審卷(一)211
    頁）起至清償日止，按年息百分之五計算之利息，亦屬有據
    。
  (4)加倍返還定金45萬元部分：
    被上訴人主張上訴人違反系爭契約約定，未協同辦理過戶事
    宜，應加倍返還定金45萬元等語。經查兩造於簽訂系爭契約
    時，上訴人曾收受定金45萬元，且本件係因可歸責於上訴人
    之事由致無法辦理過戶，已如前述，則被上訴人依民法第24
    9條第3款規定，請求上訴人加倍返還定金，即除原已交付之
    定金45萬元外，另加付45萬元，亦屬有據。
五、上訴人另反訴主張被上訴人解除系爭契約不合法，被上訴人
    依約應給付伊尾款40萬元等語，被上訴人則以系爭契約業已
    合法解除，上訴人請求尾款40萬元，為無理由等語置辯。經
    查系爭契約既經被上訴人合法解除，則上訴人依系爭契約之
    約定，請求被上訴人給付尾款40萬元及法定遲延利息，洵屬
    無據。
六、綜上所述，被上訴人請求上訴人給付565萬9,239元（即45萬
    元＋135萬元＋340萬9,239元＋45萬元＝565萬9,239元）及
    其中45萬元自85年12月15日起，其中135萬元自86年12月10
    日起，其中340萬9,239元自89年12月30日起，均至清償日止
    ，按年息百分之五計算利息部分，自屬應予准許；至上訴人
    反訴請求被上訴人給付尾款40萬元本息部分，自屬不應准許
    。原審就被上訴人之上開本訴部分及上訴人之上開反訴部分
    ，為上訴人敗訴之判決，核無違誤。上訴論旨指摘原判決此
    部分為不當，求予廢棄改判，為無理由，應予駁回。
七、兩造其餘之攻擊或防禦方法及未經援用之證據，經本院斟酌
    後，認為均不足以影響本判決之結果，自無逐一詳予論駁之
    必要，併此敘明。
八、據上論結，本件上訴為無理由，依民事訴訟法第449條第1項
    、第78條，判決如主文。
中　　華　　民　　國　　96　　年　　5　 　月　　22　　日
　　　　　　　      民事第十五庭
　　　　　　　　　　    審判長法　官  林恩山
                              法　官  郭松濤
                              法　官  陳駿璧
正本係照原本作成。
如不服本判決，應於收受送達後20日內向本院提出上訴書狀，其
未表明上訴理由者，應於提出上訴後20日內向本院補提理由書狀
（均須按他造當事人之人數附繕本）上訴時應提出委任律師或具
有律師資格之人之委任狀；委任有律師資格者，另應附具律師資
格證書及釋明委任人與受任人有民事訴訟法第466條之1第1項但
書或第2項（詳附註）所定關係之釋明文書影本。
中　　華　　民　　國　　96　　年　　5 　　月　　22　　日
　　　　　　　　　　　　　　　書記官  黃  愛
附註：
民事訴訟法第466條之1（第1項、第2項）：
對於第二審判決上訴，上訴人應委任律師為訴訟代理人。但上訴
人或其他法定代理人具有律師資格者，不在此限。
上訴人之配偶、三親等內之血親、二親等內之姻親，或上訴人為
法人、中央或地方機關時，其所屬專任人員具有律師資格並經法
院認為適當者，亦得為第三審訴訟代理人。
